臺灣高等法院高雄分院民事判決　　 92年度重家上更(一)字第1號
上　訴　人　癸○○
　　　　　　　　　　　之2號
訴訟代理人　黃金龍律師
複 代理 人　尤挹華律師
被 上訴 人　子○○○
　　　　　　寅○○
　　　　　　卯○○
　　　　　　辛○○
　　　　　　丑○○
　　　　　　壬○○
　　　　　　庚○○
上 列一 人
法定代理人　陳婉菱　　住同上
被 上訴 人　己○○　　住高雄市○○區○○路58之1號
　　　　　　丙○○　　住高雄市○○○路164號7樓之1
　　　　　　戊○○　　住台北縣土城市○○路255號4樓
　　　　　　甲○○　　住台北縣新店市○○路118 號5 樓
　　　　　　辰○○　　住高雄市○○路119號
　　　　　　丁○○　　住台北縣土城市○○路42巷7號2樓
　　　　　　乙○○　　住同上
上列當事人間請求返還信託物事件，上訴人對於民國89年11月15
日臺灣高雄地方法院88年度重家訴字第3 號第1 審判決提起上訴
，經最高法院第1 次發回更審，本院於94年6 月1 日言詞辯論終
結，判決如下：
    主      文
原判決廢棄。
被上訴人於第一審之訴及假執行之聲請均駁回。
第一、二審及發回前第三審訴訟費用由被上訴人負擔。
    事實及理由
一、被上訴人除卯○○外，均受合法之通知，無正當理由，未於
    言詞辯論期日到場，核無民事訴訟法第386 條所列各款情形
    ，此部分爰依上訴人之聲請，由其一造辯論而為判決。
二、被上訴人之被繼承人即原審原告劉瑞堂（於本件最高法院審
    理中之91年2 月7 日死亡）生前主張：坐落高雄市○○區○
    ○段866 地號土地、面積230.3 平方公尺（重測前為高雄市
    ○○段576 之8 地號，民國88年2 月10日經地政機關更正面
    積為209.71平方公尺）應有部分二分之一（下稱系爭土地）
    ，係伊於65年間，以新台幣（下同）120 萬元向訴外人李金
    量買受，上訴人為伊子，伊為使上訴人結婚時較為體面，並
    達節稅目的，乃徵得上訴人之同意，於66年2 月7 日暫將系
    爭土地登記在上訴人名下，而與上訴人間成立借名登記契約
    或信託契約。茲伊欲將登記於子女名下之財產平均分配予各
    子女，並留存部分財產供伊晚年生活及醫療所需，因而終止
    與上訴人間就系爭土地之借名登記契約、信託契約等情，爰
    基於借名登記契約、信託契約終止後之法律關係及民法第17
    9 條之規定，求為判決：上訴人應將系爭土地所有權移轉登
    記予伊。
三、上訴人則以：系爭土地係伊父劉瑞堂生前贈與予伊，而登記
    在伊名下，除該土地所有權狀由伊保管外，地價稅亦由伊繳
    納。伊父生前雖主張與伊間就系爭土地有信託或借名登記契
    約存在，惟未提出確切證據以實其說等語，資為抗辯。
四、原審判決上訴人敗訴，上訴人於本院聲明：(一)原判決廢棄。
    (二)被上訴人於第一審之訴及假執行之聲請均駁回。(三)如受不
    利益判決，願供擔保請准宣告免為假執行。被上訴人寅○○
    、辛○○於本院聲明：上訴駁回。被上訴人庚○○聲明：對
    上訴人上訴沒意見。被上訴人卯○○聲明：同意上訴人之請
    求。其餘被上訴人則均未為何聲明。被上訴人寅○○於本院
    陳述：伊父劉瑞堂生前有將系爭土地登記在上訴人名下，但
    伊不知伊父內心本意如何等語，被上訴人辛○○於本院陳述
    ：伊尊重伊父劉瑞堂之決定等語，被上訴人丑○○於本院陳
    述：伊曾聽過伊父劉瑞堂說系爭土地要過戶給上訴人，但伊
    不知實情如何等語，被上訴人庚○○於本院陳述：伊父劉瑞
    堂說過土地登記予何人，即屬何人所有等語，被上訴人卯○
    ○於本院陳述：系爭土地係伊父劉瑞堂贈與上訴人等語，其
    餘被上訴人則均未到庭為何陳述。
五、經查：(一)系爭土地於76年間重測前為高雄市○○區○○段57
    6 之8 地號土地，面積165 平方公尺，重測後為三民區○○
    段866 地號、面積230.3 平方公尺，88年2 月10日經地政機
    關更正面積為209.71平方公尺。(二)原審原告即兩造之被繼承
    人劉瑞堂於民國65年間，以120 萬元向訴外人李金量購買坐
    落高雄市○○區○○段576 之8 地號土地應有部分二分之一
    ，該土地於66年2 月7 日由李金量以買賣為原因移轉登記予
    上訴人之事實，為兩造所不爭，並有土地登記謄本、戶籍謄
    本在卷可稽，堪信為真實。茲劉瑞堂生前主張其出資購買系
    爭土地，暫登記在上訴人名下，而與上訴人成立借名登記契
    約、信託契約等語，為上訴人所否認，並以前揭情詞置辯。
    是本件兩造爭點為：劉瑞堂與上訴人間就系爭土地是否存有
    借名登記契約或信託契約一節。
六、經查：
  (一)被上訴人之被繼承人即原審原告劉瑞堂生前主張其為使上訴
    人結婚時較為體面，並達節稅目的，而將系爭土地暫時登記
    在上訴人名下云云，為上訴人所否認，劉瑞堂生前雖舉證人
    即其妾李不之弟李金量於原審證述：伊將系爭土地出賣予劉
    瑞堂，在交易過程中，劉瑞堂提到土地要暫時登記在上訴人
    名下等語，惟李金量另證稱：至於劉瑞堂事後登記給誰，伊
    不管，劉瑞堂大約有十個兒子，為何要登記給上訴人，伊不
    知道等語（見原審卷第31頁），則李金量與劉瑞堂交易過程
    中，雖曾聽劉瑞堂提到系爭土地要暫時登記在癸○○名下，
    惟其對於事後系爭土地為何登記在上訴人名下既稱不知情，
    自尚難以李金量上開證詞遽認劉瑞堂與上訴人間就系爭土地
    存有借名登記契約或信託契約。
  (二)又查劉瑞堂於65年間購買系爭土地係為贈與上訴人，因當時
    上訴人（42年7 月10日生，劉瑞堂與元配所生之第四子）年
    紀尚輕就學中，劉瑞堂乃將系爭土地所有權狀交予其次女卯
    ○○保管並告以其贈與系爭土地予上訴人之事，且以上訴人
    尚求學中而由其繳納地價稅，嗣上訴人成年後，上訴人仍委
    由卯○○保管系爭土地所有權狀，迨上訴人工作後，劉瑞堂
    以地價稅應由上訴人繳納，故自上訴人於71年4 月移民美國
    後，上訴人即委託卯○○代繳地價稅，而於上訴人每次回國
    後再與卯○○結算等情，業經證人卯○○於原審及本次更審
    中到庭證述明確（見原審卷第111 、112 頁及本院重家上更
    (一)字卷第114 、115 頁），並提出系爭土地所有權狀及地價
    稅繳納通知書為證（原本當庭發還，影本附原審卷第114 至
    14 8頁）。參以劉瑞堂生前對於系爭土地所有權狀係由上訴
    人所持有及系爭土地之地價稅係由卯○○代上訴人繳納之事
    實均不爭執，而劉瑞堂又未舉證證明其將系爭土地登記在上
    訴人名下，係為使上訴人結婚時較為體面，並達節稅之目的
    。則劉瑞堂將所購之系爭土地登記在上訴人名下，並由上訴
    人持有所有權狀及繳納地價稅，難認係單純之借名登記。又
    信託契約之受託人除就信託財產承受權利人之名義外，且須
    就信託財產依信託契約所定內容為積極管理或處分。而依劉
    瑞堂自承其買受系爭土地後均由其管理、使用及收益等情，
    此亦與信託契約之要件不符，是劉瑞堂主張其將系爭土地登
    記在上訴人名下，係與上訴人成立借名登記契約或信託契約
    云云，不足採信。應認卯○○證述其父劉瑞堂購買系爭土地
    登記為上訴人所有，係贈與上訴人等語，較為可採。雖劉瑞
    堂生前另主張其將數筆土地信託登記在子女名下後，通常均
    習慣將所有權狀交由子女保管，並無贈與之意，且因其每月
    均支付為數不少之生活費予其子女，故委由子女代為繳納地
    價稅，以略盡孝道，並無不妥云云，並舉證人即其六女己○
    ○於原審證述：伊父曾將一筆土地登記予伊，並稱暫時登記
    ，日後再分配，伊父退休後將土地所有權狀交伊保管，伊婚
    前地價稅由伊父繳納，伊婚後由伊繳納等語為證。惟己○○
    另證稱：伊不知系爭土地登記予上訴人之理由為何等語（見
    原審卷審第199 頁反面），足見己○○並不知其父劉瑞堂為
    何將系爭土地登記在上訴人名下。而縱認劉瑞堂有將其他土
    地信託登記予己○○，並將所有權狀交付己○○及由己○○
    繳納地價稅，然此並不能推論劉瑞堂將系爭土地登記在上訴
    人名下，亦屬信託登記或借名登記。至劉瑞堂生前雖另以卯
    ○○認其提起本件訴訟係為將財產轉移予其與妾李不所生子
    女，因而與其感情不睦並有間隙，主張卯○○之證詞不實云
    云，惟未舉證實其說，尚非可採。
  (三)劉瑞堂生前又另舉證人即劉瑞堂之三子壬○○於原審證述：
    系爭土地本來要信託登記在伊名下，嗣因未分產，而信託登
    記在上訴人名下，伊父只說暫時信託，未說要給何人等語，
    主張其尚未分產予子女，登記在其子女名下之土地均是暫時
    登記云云。惟壬○○就其為何知道系爭土地信託登記在上訴
    人名下一節則證稱：伊問伊父，伊父稱只是信託登記而已，
    尚未分產等語（見原審卷第111 頁），可知壬○○所稱信託
    登記，係事後經由劉瑞堂所述才知信託登記之事，並非於系
    爭土地移轉登記予上訴人時所聞見，且所述與卯○○上開所
    證情節不符，自不得以壬○○上開證詞為上訴人不利之認定
    。至劉瑞堂是否將其持有泰興實業股份有限公司股份信託登
    記在其子女名下，與本件無關，是其所提另案其與上訴人間
    請求返還股份等事件，其獲勝訴之台灣南投地方法院87年度
    重訴字第99號民事判決書，不足證明其與上訴人間就系爭土
    地存有借名登記契約或信託契約之事實。
  (四)又劉瑞堂生前另以其自購買系爭土地後，連同其所購信託登
    記在己○○及庚○○名下之同段867 、868 地號土地，均出
    借予訴外人黃崑南搭建鐵皮屋使用，嗣於75年8 月出租予黃
    崑南，惟因黃崑南積欠租金，其乃以己○○及李不名義對黃
    昆南終止租約訴請遷讓房屋並獲勝訴判決確定，其收回該土
    地後，拆除黃崑南所建鐵皮屋，另出資重建鐵皮屋，並於77
    年10月1 日出租予訴外人詹改村，供詹改村之子詹逢傑經營
    洗車廠使用，嗣則出租予訴外人郭裕昌經營茶壺量飯店，伊
    因念及其五子庚○○（罹精神分裂症）經濟情況較差，故由
    庚○○之妻陳婉綾收取租金並簽訂租約等情，主張系爭土地
    自伊購買後均由伊管理、使用及收益，伊並未贈與上訴人云
    云，並提出原審法院76年度訴字第663 號及台灣高等法院台
    南分院76年度上字第513 號民事判決書、房屋租賃契約書為
    憑，且舉證人詹逢傑證述：伊自77年起，即以父親詹改村名
    義向劉瑞堂承租系爭土地，共簽約三次，租期計三年半左右
    ，租金亦交予劉瑞堂，伊未曾與上訴人接洽等語為證。惟查
    上開另案一、二審民事判決係就己○○訴請黃崑南遷讓房屋
    事件，判決己○○勝訴確定，與本件爭點係有無借名登記或
    信託登記無關。且上訴人於71年4 月已移民美國，其與劉瑞
    堂為父子至親關係，因而由其父劉瑞堂在系爭土地上搭建鐵
    皮屋出租，嗣劉瑞堂因念及庚○○經濟不佳而由庚○○之妻
    陳婉綾出租該鐵皮屋以收取租金等情，均無違常理。況陳婉
    綾於原審亦證述：伊出租予郭裕昌後，曾以電話通知上訴人
    ，上訴人並未計較等語（見原審卷第16 0頁），則系爭土地
    若非上訴人自劉瑞堂受贈所有，陳婉綾即無必要告知上訴人
    其出租房地之事，上訴人亦無與陳婉綾計較與否之問題。準
    此，自不得以劉瑞堂曾在系爭土地上搭建鐵皮屋出租，遽認
    劉瑞堂與上訴人間就系爭土地存有借名登記契約或信託契約
    之事實。至證人詹逢傑另證述其曾聽劉瑞堂說土地登記在上
    訴人名下，處理須經劉瑞堂同意等語，亦係事後聽聞劉瑞堂
    轉述之詞，非於系爭土地移轉登記予上訴人時所聞見，且所
    述與卯○○上開所證情節不符，不得採為不利於上訴人之認
    定。
七、綜上所述，劉瑞堂生前主張其與上訴人間就系爭土地存有借
    名登記契約或信託契約等語，並未舉證以實其說，且被上訴
    人因劉瑞堂死亡而承受訴訟後，亦未提出何證據證明，是劉
    瑞堂所為主張，即屬無據。上訴人抗辯系爭土地係其父所贈
    等語，應屬可採。從而，劉瑞堂生前依終止借名登記契約、
　　信託契約後之法律關係及民法第179 條之規定，訴請上訴人
　  將系爭土地所有權移轉登記予劉瑞堂，即非正當，不應准許
    。原審為上訴人敗訴之判決，尚有未洽，上訴意旨指摘原判
    決不當，求予廢棄改判，為有理由，應由本院連同假執行宣
    告部分予以廢棄，並駁回被上訴人在第一審之訴及假執行之
    聲請。至兩造其餘攻擊防禦方法及證據資料，於本件判決之
    結果不生影響，毋遂一論述之必要，併此明。
八、據上論結，本件上訴為有理由，依民事訴訟法第463 條、第
    385 條第1 項前段、第450 條、第78條，判決如主文。
中　　華　　民　　國　　94　　年　　6 　　月　　15　　日
                              民事第三庭
                                      審判長法官  張國彬
                                      法      官　鄭月霞
                                      法      官　徐文祥
以上正本證明與原本無異。
如對本判決上訴，須於判決送達後20日內向本院提出上訴狀，其
未表明上訴理由者，應於上訴後20日內向本院提出上訴理由書（
均須按他造當事人之人數附繕本）。上訴時應提出委任律師或具
有律師資格之人之委任狀，並依附註條文規定辦理。
中　　華　　民　　國　　94　　年　　6 　　月　　15　　日
                                      書  記  官  黃富美
附註：
民事訴訟法第466 條之1 ：
對於第二審判決上訴，上訴人應委任律師為訴訟代理人，但上訴
人或其法定代理人具有律師資格者，不在此限。
上訴人之配偶、三親等內之血親、二親等內之姻親，或上訴人為
法人、中央或地方機關時，其所屬專任人員具有律師資格並經法
院認適當者，亦得為第三審訴訟代理人。第1 項但書及第2 項情
形，應於提起上訴或委任時釋明之。
